【裁判字號】    98,訴,1123
【裁判日期】    990707
【裁判案由】    損害賠償
【裁判全文】
臺灣臺北地方法院民事判決              98年度訴字第1123號
原      告  乙○○
訴訟代理人  陳錦旋律師
            王健律師
            林曉玟律師
被      告  甲○○
訴訟代理人  郭芳宜律師
被      告  丙○○
            丁○○原名蔡若萍.
上列當事人間損害賠償事件，本院於民國99年6月21日言詞辯論
終結，判決如下：
    主  文
被告甲○○應給付原告新臺幣肆佰捌拾柒萬肆仟肆佰陸拾肆元，
及自民國九十六年七月十八日起自清償日止，按年息百分之五計
算之利息。
原告其餘之訴駁回。
訴訟費用由被告甲○○負擔。
本判決第一項於原告以新臺幣壹佰陸拾萬元為被告甲○○供擔
保後，得假執行。但被告甲○○以新臺幣肆佰捌拾柒萬肆仟肆佰
陸拾肆元為原告預供擔保後，得免為假執行。
原告其餘假執行之聲請駁回。
    事實及理由
壹、程序方面：
一、本件被告丙○○、丁○○經合法通知未於最後言詞辯論期日
    到場，核無民事訴訟法第386條各款所列情形，爰依原告之
    聲請，由其一造辯論而為判決。
二、按訴狀送達後，原告不得將原訴變更或追加他訴，但擴張或
    減縮應受判決事項之聲明者，不在此限，民事訴訟法第255
    條第1項第3款定有明文。原告起訴時原聲明：「被告等三人
    應連帶給付原告新臺幣（下同）4,874,464元，及自民國96
    年7月28日起自清償日止按年息5%計算之利息。」，嗣本院
    審理中，於98年7月6日具狀擴張為：「被告等三人應連帶給
    付原告4,874,464元，及自96年7月18日起自清償日止按年息
    5%計算之利息。」（見本院卷第150頁）。查原告係於同一
    訴訟事實下為擴張應受判決事項之聲明，揆諸前揭規定，原
    告所為之訴之追加於法並無不合，附此敘明。
貳、實體方面：
一、原告主張：
  (一)被告甲○○與訴外人亞昇建設公司（下稱亞昇公司）就位於
    臺北市○○區○○段三小段348、349、350、351地號等土地
    進行合建，而分得「台大芳鄰大樓」建案之預售屋（門牌為
    臺北市○○路○段151號1樓即A棟1樓，與同址153號1樓即B棟
    1樓，下稱系爭不動產）後，被告甲○○即與信國實業股份
    有限公司（下稱信國公司）之負責人即被告丙○○為行銷委
    託合作，約定在售出系爭不動產後，依每戶之買賣價金一定
    比例拆分，被告丁○○則為信國公司營運部襄理，負責「台
    大芳鄰大樓」預售屋對外銷售事宜。被告三人為順利出售系
    爭不動產而擅行重製平面設計圖（下稱系爭重繪平面圖），
    將原本申請建築執照之設計圖內屬法定空地之陽台與側院，
    偽製成大面積之浴廁與廚房等室內使用空間，並將系爭重繪
    平面圖列於定型化之買賣契約中，原告因誤信系爭重繪平面
    圖，而於95年12月5日經由信國公司與被告甲○○就系爭不
    動產簽定房屋土地預定買賣合約書（下稱系爭合約），約定
    總價款23,880,000元，原告並已付款4,874,464元（含支付
    訴外人亞昇公司之系爭不動產瓦斯設備款）。於完工交屋時
    ，原告發現房屋實際內觀與系爭重繪平面圖並不一致，經調
    閱相關圖說了解，方知依相關建築法令，根本無法於正確平
    面設計圖之陽台及法定空地位置施作廚房及衛浴，否則即屬
    違法而會遭拆除。原告即陸續發函撤銷本件買賣之意思表示
    ，催告被告等人返還原告已付價金，並訂96年7月27日協商
    返還上開價款乙事，詎被告甲○○卻卸責予信國公司，被告
    丙○○則稱皆按營建之圖說進行銷售，且與被告丁○○辯稱
    伊等於系爭合約書之附表用印，僅係表示送原告廚具與衛浴
    設備，但廚房及浴廁日後是否會遭折除與伊等無關。
  (二)系爭合約書第2條第2項約定：房屋坐落…建照號碼台北市工
    務局建照執照（94）建字第0363號如合約附件(二)，本約之房
    屋平面如附件(十一)。本件買賣為預售屋買賣，依交易常情，消
    費者所能認知者系爭合約平面圖即為聲請建築執照之合法建
    圖，而前開附件(十一)之圖面有二紙，其一為地下層平面圖，即
    申請建築執照之地下層合法建圖；另一則為系爭不動產之平
    面圖，而被告已自承擅自變造合法建築平面圖為系爭合約平
    面圖，該平面圖僅有註明「壹層平面圖」，衡於一般消費者
    注意程度，會誤認系爭合約平面圖即為申請建築執照之一樓
    平面圖，被告又未於系爭合約平面圖為任何註記或說明，致
    使原告誤信原歸戶外之陽台與法定空地為室內使用空間而高
    價購入系爭不動產，被告等顯有使原告陷於錯誤而購買系爭
    不動產；又系爭合約平面圖上有被告甲○○與原告之印鑑，
    可證被告甲○○對本件其他被告重繪平面圖乙事知悉，故被
    告等人有共同詐欺之侵權行為。原告於96年6月30日、同年7
    月10日以存證信函及律師函表示撤銷意思表示，並請被告等
    人於同年7月17日返還原告已付價金未果，至遲系爭合約書
    於96年7月18日即已解除，原告得依民法第184條、第185條
    規定，訴請被告等人依共同侵權行為責任，連帶賠償原告已
    付價金之損害，與自96年7月18日起算之遲延利息。
  (三)縱被告未成立共同侵權行為，然原告已撤銷意思表示，自得
    依不當得利之規定訴請被告甲○○返還原告已付價金。又被
    告甲○○於96年10月10日已將系爭不動產轉售予他人，顯屬
    給付不能，縱被告甲○○嗣後稱可將系爭不動產取回並點交
    原告，亦無從變更給付不能之法律效果，原告得依民法第
    256條規定以起訴狀之送達代為解除契約之意思表示，並依
    民法259條規定請求被告甲○○返還與賠償買賣價款，另原
    告依民法第353條、第226條規定，請求被告甲○○負債務不
    履行損害賠償責任，原告所受損害為已付價金，如認被告甲○○債務不履行屬不可歸責，則依民法第266條第2項規定請
    求被告甲○○返還已付價金等語。並聲明：被告應連帶給付
    原告4,874,464元，及自96年7月18日起自清償日止按年息5%
    計算之利息，並願供擔保請准宣告假執行。
二、被告甲○○則以：
  (一)被告甲○○於系爭不動產設計圖核下後，發現僅有一套衛浴
    設備，因而請建商將該衛浴設備及茶水間移至屋外之陽台位
    置，並再增加一套衛浴設備，建商則表示設計圖已核准，須
    嗣建妥取得使用執照後方可加以修改，否則將影響使用執照
    之核發，被告甲○○表示同意後，建商乃於95年5月9日提出
    由水電承包商泓洲水電工程公司製作之「亞昇興隆路水電增
    設估價單」及施工圖為工程追加之依據，該施工圖之陽台位
    置上即有二套衛浴設備及茶水廚具之配置，建商並在陽台位
    置之地面預留相關管線。之後被告甲○○將原欲自用之系爭
    不動產，於95年12月經由信國公司之被告丙○○、丁○○之
    仲介出售予原告，被告甲○○於訂約當日始與原告見面，且
    系爭合約及一樓平面圖皆由信國公司備妥，被告甲○○僅到
    場簽名完成系爭合約書之訂立及收取第一期款360萬元，另
    120萬元由被告丙○○取走、其餘74,464元是支付亞昇公司
    瓦斯管費用，被告甲○○並不知一樓平面圖有加以重繪之情
    事。
  (二)系爭不動產於96年3月完工後，被告甲○○於同年4月25日辦
    妥保存登記，隨即通知原告履約，惟原告均未回應，經被告
    甲○○於同年6月25日以存證信函催告原告應於7日內履約付
    款，否則將以違約論並沒收保證金，原告則以同年6月30日
    新店郵局第2056號存證信函回覆稱被告以不實之圖說使原告
    陷於錯誤簽約買受，而以該存證信函撤銷訂約之意思表示云
    云。因原告逾期仍未付款，被告得依系爭合約第23條第2項
    約定沒收原告已付價金。
  (三)系爭合約所附「壹樓平面圖」之二戶陽台位置皆有加註「浴
    廁」設備之圖樣，此一加註「浴廁」設備之位置圖與亞昇公
    司於95年5月9日為被告甲○○設計之增設配置圖略有不同，
    足證系爭合約平面圖陽台部分之設計圖非出於被告甲○○之
    意思，被告甲○○於兩造協商後，方知係因信國公司在陽台
    位置多繪一套衛浴贈與之事發生爭執。被告丁○○於刑事詐
    欺案件中稱系爭合約平面圖內陽台位置之配置圖係伊以電腦
    套繪所製等情，又被告丙○○、丁○○於刑事偵查中稱信國
    公司係允諾加贈一套衛浴設備之材料給原告，而系爭合約平
    面圖陽台部分衛浴設備之配置圖，僅係供承買人安裝衛浴設
    備之參考位置。此一交易內容與系爭合約平面圖所示完全相
    符，況於訂約當日，被告甲○○曾向原告胞妹說明陽台有預
    留管線之情形，目的僅在提醒原告可善加利用，原告仍同意
    買受系爭不動產，則本件買賣關係並無施詐或錯誤之情形。
    又原告對被告三人提起刑事詐欺之告訴，被告已獲不起訴處
    分確定，另依前開不起訴處分書第3項第2款記載，足證原告
    就陽台部分加作衛浴設備之違章建築有所知悉而接受，則原
    告以被詐騙及錯誤為由撤銷承買之意思表示即屬無據，不生
    撤銷之效果，且臺灣高等法院檢察署97年度上聲議字第6414
    號處分書內亦認原告並無陷於錯誤一事，原告不得依民法第
    179條規定請求返還價金。
  (四)前開被告甲○○於96年6月25日寄發之存證信函附有原告不
    於限期履行付款，將於限期屆滿為解約之意思表示，因原告
    未於限期內依約付款，系爭合約因而解除；又被告甲○○因
    已年逾65歲且無職業，無法向銀行申請貸款以償還抵押貸款
    及胞弟之補償金，因而借用親戚葉文青名義辦理過戶為葉文
    青所有。嗣本件訴訟繫屬中，被告甲○○於98年10月30日以
    台北北門存證信函第5503號通知原告，請原告於同年11月15
    日前付清全部價款，逾期被告甲○○依系爭合約第23條約定
    ，於98年11月16日起不再賣系爭不動產給原告，並沒收已付
    價金，惟原告仍未於付款，被告甲○○遂於同年11月24日以
    新店青潭郵局第66號存證信函重申為解除系爭合約之意思表
    示，原告於同年月26日收受該解約之信函，至遲系爭合約於
    98年11月24日已解除，並溯及自訂約時施其效力，被告甲○○將系爭不動產移轉他人自屬有效。雖然系爭不動產於96年
    10月24日、98年10月22日先後移轉登記予訴外人葉文青、周
    天全，但過戶葉文青為一時權宜之計，葉文青承諾隨時可移
    轉登記返還被告，有葉文青提出之切結書可稽，而周天全買
    受系爭不動產時，亦承諾如原告於98年11月30日前付清價款
    時，周天全願將系爭不動產過戶登記為原告所有，故本件系
    爭不動產買賣並無給付不能之情形，被告甲○○除無民法第
    353條債務不履行之賠償責任外，原告主張被告甲○○給付
    不能而解除系爭合約、請求返還價金應無理由，更不得依民
    法第353條、第226條規定請求損害賠償等語資為抗辯，並聲
    明：原告之訴駁回，如受不利之判決，願供擔保請准免為假
    執行。
三、被告丙○○、丁○○則以：
  (一)原告於95年11月29日看屋時，現場有擺放建築設計圖，銷售
    人員帶原告看系爭不動產並詳實告知其坪數及涵蓋權利範圍
    空間，且系爭不動產已有清楚之隔局、陽台框架已安裝在目
    前位置、衛浴及廚具已擺放，原告主動出價2388萬元，且要
    求被告丙○○、丁○○贈送廚具及衛浴設備。因該價位須經
    信國公司同意，原告因而先付小訂10萬元等通知，經信國公
    司及被告甲○○同意以2388萬元為成交價格後，原告即於同
    年12月1日補大訂，並告知贈送設備須標示在系爭不動產空
    間內，以免日後有爭議，同時將系爭合約範本帶回審閱。為
    了證明信國公司答應送一套衛浴設備及廚具，且因亞昇公司
    規定不能在契約上做任何文字加註，所以被告蔡淑君在簽約
    前另繪圖標明加贈之設備，即系爭合約平面圖。嗣於同年12
    月5日簽約時，兩造4人均在現場，被告丙○○、丁○○在系
    爭合約用印前，再將系爭合約內容逐字唸一遍、告知贈送廚
    具、衛浴設備標示位置、價金金額、日後報稅流程，雙方無
    異議後即請買賣雙方代表用印，被告甲○○還帶原告看現場
    ，並向原告及其胞妹黃琪寶說明當初被告甲○○自己使用規
    劃之內容，並建議日後使用上之問題。當時系爭不動產已接
    近成屋，加上簽約完成後，原告也請室內設計師林先生至現
    場規劃設計，被告丙○○、丁○○亦提供平面圖給該設計師
    ，亞昇公司許副理也通知原告繳交瓦斯設備費用，原告並於
    96年2月25日支付瓦斯設備費用，足證原告對系爭不動產空
    間使用非常清楚。
  (二)於96年3、4月系爭不動產使用執照核發後，信國公司連絡原
    告辦理過戶事宜，原告則以出國為由，至同年5月時方偕同
    第三人劉代書到現場，原告當時要求被告丙○○、丁○○提
    出整層住戶同意書，讓原告加蓋前庭後院，被告丙○○、丁○○則說明依不動產經紀法規及公寓大廈管理規則要點，不
    能允諾加蓋事宜，原告因而拖延不肯交屋。於96年6月協商
    時，原告與同行曹姓友人要求降價購買，被告甲○○未同意
    ；於同年7月本件兩造至五翰法律事務所協商時，被告丙○○、丁○○再次拒絕加蓋前庭後院之要求，原告則要求降價
    ，因被告甲○○仍未同意致協商不成立。查本件買賣坪數是
    43.42坪，使用執照坪數是43.56坪，多出坪數未加收價金，
    而被告丙○○、丁○○對於系爭不動產之隔局、空間未曾修
    改，且於簽訂系爭合約時，只就贈送衛浴及廚具為增加圖示
    來標示，銷售平面圖擺放衛浴、廚房之位置一直是建照及已
    核發使用執照之位置，未曾修改過等語資為抗辯，並聲明：
    原告之訴駁回。
四、兩造不爭執事項：
  (一)被告甲○○與亞昇公司就坐落臺北市○○區○○段3小段348
    、349、350、351地號土地為合建，分得「台大芳鄰大樓」
    之預售屋乙批。
  (二)被告甲○○將所分得之系爭不動產交由信國公司之負責人即
    被告丙○○負責銷售，被告丁○○為信國公司營運部襄理，
    負責上開「台大芳鄰大樓」之預售屋對外銷售事宜。
  (三)原告於95年11月29日至現場看屋，出價2,388萬元，下小訂
    10萬元等候通知，經被告甲○○同意後，原告於95年12月1
    日補大訂，並帶回系爭合約範本審閱。
  (四)原告於95年12月5日與被告甲○○簽訂系爭合約書，購買系
    爭不動產，總價金為2,388萬元，原告已依約支付4,874,464
    元。
  (五)原告於96年6月30日以新店郵局第2056號存證信函，對被告
    甲○○撤銷購買系爭預售屋之意思表示，並請求返還已繳納
    之價款4,874,464元，。
  (六)原告於96年7月10日以96年翰洪字第071001號律師函，通知
    被告甲○○、信國公司於96年7月17日進行協商，於96年7
    月11日送達被告甲○○，於96年7月12日送達信國公司。
  (七)原告與被告甲○○、丙○○、甲○○於96年7月17日在洪維
    煌律師事務所進行協商。
  (八)原告就系爭契約糾紛對被告提起詐欺告訴，經臺灣臺北地方
    法院檢察署檢察官以96年度偵字第25116號予以不起訴處分
    ，原告聲請再議，經臺灣高等法院檢察署檢察長發回，臺灣
    臺北地方法院檢察署再以97年度偵續字第526號予以不起訴
    處分，原告提起再議及聲請交付審判均遭駁回確定。
  (九)被告甲○○於96年10月10日與葉文青就系爭不動產訂立買賣
    契約，於96年10月24日移轉登記予葉文青，又於98年10月22
    日移轉登記予訴外人周天全。
五、原告另主張其遭被告等人共同詐欺，始為同意承買系爭預售
    屋之意思表示，被告已構成共同侵權行為，且原告業已撤銷
    購買系爭預售屋之意思表示；退言之，系爭預售屋亦已於96
    年10月24日移轉登記予訴外人葉文青，又於98年10月22日移
    轉登記予訴外人周天全，被告甲○○顯已陷於給付不能，原
    告亦得依法解除契約，請求返還價金或請求債務不履行之損
    害賠償等語，然為被告所否認，並以前揭情詞置辯，是本件
    主要之爭點厥為：(一)原告主張被告等人詐欺而構成侵權行為
    ，有無理由；(二)原告主張被告甲○○給付不能，而請求返還
    價金，有無理由。茲分述如下：
  (一)被告之行為並不構成詐欺，原告撤銷意思表示並不合法：
  1.按當事人主張有利於己之事實者，就其事實有舉證之責任，
    民事訴訟法第277條前段訂有明文，本件原告主張其意思表
    示係因受被告詐欺而為之，為被告否認，原告應就其被詐欺
    之事實負舉證之責任。經查，原告主張系爭合約書內所附平
    面圖係重新繪製，依相關建築法令，無法於正確平面設計圖
    之陽台及法定空地位置施作廚房及衛浴，否則即屬違法而會
    遭拆除云云。惟查，時下部分民眾於購置不動產後，偶有將
    房屋周圍外推而擴大自己居住空間之違背建築法令行徑，而
    建商為提高建案銷售率，亦有於陽台及側院等室外空間之牆
    壁及地板預留管線，以供使用者將來增建等情，果當事人於
    締約時在事實上即有預為設置可能之意思，要難因該設施違
    法，即認其有施用詐術之意。又查，原告於訂買賣契約時，
    系爭建物已施工完成結構四、五層樓之階段，且係被告等人
    用以銷售預售屋之處所，此為兩造所不爭執，則原告當時所
    購買之一樓建物於結構外觀上理應業已成型，原告於締約當
    時亦應明瞭該成型結構，並於契約所附之平面圖用印時，加
    以核對現場與圖之差異而提出質疑，甚至要求被告等提供建
    築執照圖或前往臺北市政府查閱該建築執照圖，然原告竟捨
    現場實況核對不為而屈就圖說，此顯與常理有違。另參諸本
    件建商係於95年5月9日另行提出前開修改之施工圖，並在陽
    台位置預留相關管線，而原告於95年12月5日簽訂系爭合約
    前，曾至系爭不動產現場看過，當可發現系爭重繪平面圖之
    浴設備在室外而非室內，然原告當時亦未加以爭執之情，
    是被告等既以系爭建物全貌實物結構供原告觀看比對，難謂
    有何使用詐術使原告陷於錯誤。
  2.再查，依原告與被告甲○○間之買賣契約書第3條第2款約定
    ：「本戶房屋買賣面積共約43.42坪，包含主建物（室內及
    機電空間）面積約計30.70坪，附屬建物面積（如陽台、雨
    遮）約計5.29坪，共用部分(一)（當層梯間、梯廳）持分面
    積約計零坪，共用部分(二)（當棟公共）持分面積約7.43坪
    。上述面積不含汽車停車空間持分面積和露台面積（詳如附
    件(十一)）」（所指附件(十一)係指地下一層平面圖及一層
    平面圖《即原告所指經「變造」之一樓平面圖》），並未就
    法定空地一事有何特別約定，且上開建物完成後，其登記面
    積（含臺北市○○區○○路1段151、153號兩戶）亦為43.42
    坪（主建物一層面積共為30.89坪，附屬建物《用途為陽台
    、雨遮》面積共為5.10坪，共用部分面積共為7.43坪，以上
    採四捨五入法計算），此有建物所有權狀附於台灣台北地方
    法院檢察署96年度他字第7629號卷宗可稽（見第126、127頁
    ），可見完工後之建物，不論就實坪部分或共用部分，均與
    買賣契約書之約定相符；更何況，縱令原告所指法定空地部
    分，依原始平面圖（即原告所指「真正」之平面圖）所載，
    亦屬於約定專用部分，並不礙於原告之正常使用，是本件尚
    難認被告有何詐欺之情事。且被告並無將陽台及側院等室外
    空間無故灌水，虛列入原告個別區分所有之坪數內，益證原
    告並無陷於錯誤之情。此外原告復無法證明被告有施用詐術
    或原告有陷於錯誤或意思表示有錯誤之情形，其以此為由主
    張撤銷同意購買系爭不動產之意思表示，即無理由。
  (二)兩造間之系爭買賣契約並未因被告甲○○於96年6月25日發
    函解除：
    被告甲○○雖稱因原告未依約給付價款，被告甲○○曾於96
    年6月25日以存證信函限期七日催告履行給付期款，否則將
    以違約論處並沒收價金，原告嗣拒絕履行給付期款債務構成
    違約，上開催告函係附有原告不於限期履行付款，將於限期
    屆滿為解約並沒收保證金之意思表示，則系爭契約因原告於
    限期內未依約付款，應於催告期限已解除而失去效力云云。
    惟細繹該存證信函之全文內容僅係略稱：「…台端於民國95
    年12月5日與本人簽訂台大芳鄰該不動產買賣契約，然今卻
    未繼續履約付款，雖經面告，台端卻置之不理，本人今限台
    端七日內繼續履約並負起違約責任，否則將以違約論處並沒
    收訂金，絕不寬貸…」等語（見第133頁），其中僅提及將
    以違約論處，並未提及是否解除系爭預售屋契約，是該信函
    充其量僅能認定被告甲○○有催告原告繳費之行為，尚難認
    為被告發函原告之96年6月25日存證信函限期七日內期滿時
    ，兩造間之系爭預售屋買賣契約業已解除。
  (三)原告以被告甲○○給付不能而解除系爭預售屋契約為有理由
    ：
  1.原告另主張被告甲○○將系爭預售屋於96年10月24日移轉登
    記予訴外人葉文青，又於98年10月22日移轉登記予訴外人周
    天全，被告甲○○顯已陷於給付不能，原告自得依民法第解
    除契約並請求返還原告業已給付之價金等情，業據提出土地
    登記謄本等件為證，被告甲○○固不爭執系爭於96年10月24
    日移轉登記予訴外人葉文青，復於98年10月22日移轉登記予
    訴外人周天全之事實，惟稱係因原告遲不付款，被告為紓解
    資金壓力，始過戶於其親友名下，用以貸得較高之款項，如
    原告依約繳款，被告甲○○隨時可以移轉登記予原告云云。
  2.按物之出賣人固有使買受人取得該物所有權之義務，惟買賣
    契約成立後，出賣人為二重買賣，並已將該物所有權移轉於
    其後之買受人後者，移轉該物所有權於買受人之義務即屬給
    付不能，原買受人對於出賣人僅得請求損害賠償，不得請求
    移轉該物所有權。又所謂給付不能，係指在給付期或債務人
    得為給付之時期有不能給付之情形而言，若在此等時期，給
    付已屬不能，皆當然發生給付不能效果，縱債務人嗣後回復
    為可能給付，亦無從變更此已發生之法定效果（最高法院30
    年上字第1253號判例、最高法院89年台上字第2940號判決意
    旨可資參照）。查本件被告甲○○於96年10月24日將系爭不
    動產之所有權移轉登記予葉文青，又於98年10月22日移轉登
    記予訴外人周天全之事實，為兩造所不爭執，復有系爭不動
    產之登記謄本在卷可稽，揆諸前揭說明，被告甲○○於移轉
    系爭不動產予他人時，即已陷於主觀給付不能之情形。雖被
    告甲○○抗辯稱系爭不動產僅係因經濟上之考量，為求申請
    貸款之便利，而將系爭不動產移轉給親友，嗣後仍可移轉回
    來，不生給付不能之問題云云，然系爭不動產於被告甲○○
    移轉予他人時既已發生給付不能之情形，縱被告甲○○嗣後
    回復為可能給付，亦無從變更已發生之法律效果，況本件迄
    言詞辯論終結時，亦不見被告甲○○有重新取得系爭不動產
    之所有權之事實，是被告甲○○前揭抗辯並無理由。又本件
    縱回復為可能給付，亦無從變更已發生之法律效果，業如前
    述，是被告甲○○聲請傳訊證人周天全及陳桂銘用以證明「
    如原告於98年11月30日以前付清價款，周天全願將系爭房地
    過戶登記為原告所有」之事實，亦無調查之必要，附此敘明
    。
  3.次按因可歸責於債務人之事由，致給付不能者，債權人得請
    求賠償損害。前項情形，給付一部不能者，若其他部分之履
    行，於債權人無利益時，債權人得拒絕該部之給付，請求全
    部不履行之損害賠償。民法第226條定有明文，同法第256條
    亦明定債權人於有第226條之情形時，得解除其契約。經查
    ，被告甲○○於96年10月24日將系爭不動產所有權移轉登記
    予訴外人葉文青時，既已陷於給付不能，且被告甲○○復無
    法舉證造成其給付不能之狀況有何不可歸責之事由，系爭不
    動產所有權之移轉自屬可歸責於被告甲○○之事由而致給付
    不能，則原告以本件起訴狀之繕本送達作為解除契約意思表
    示之送達，自屬合法。而該起訴狀繕本即解除契約之意思表
    示於98年4月21日送達被告甲○○，是原告與被告甲○○間
    之系爭買賣契約業經原告於98年4月21日解除，堪可認定。
  (四)被告甲○○雖辯稱其另於98年10月30日再度發函催告繳款，
    並表明原告若未於限定期限內繳款，即不再出賣予原告並沒
    收已繳價金作為違約金之意旨，即屬解除契約之表示云云。
    惟查，依被告甲○○所提該98年10月30日之信函固有解除契
    約意思，然系爭買賣契約業經原告於98年4月21日以被告甲○○給付不能為由而解除，原告於此之後自不受系爭契約之
    拘束，被告甲○○亦無從再為契約之解除至明，是被告甲○○此點抗辯亦不可採。
六、末按契約解除時，當事人雙方回復原狀之義務，除法律另有
    規定或契約另有訂定外，如有由他方所受領之給付物，應返
    還之。且受領之給付為金錢者，應附加自受領時起之利息償
    還之。民法第259條第1款、第2款定有明文，查本件系爭不
    動產買賣契約既經原告依法解除，則依前開規定，被告甲○○自原告處受領給付之金錢，不論係以何種名目受領，均應
    返還之。是被告抗辯稱所受領之金錢其中一部分120萬元已
    交付丙○○作為仲介酬金，一部分74,464元係屬支付瓦斯管
    之費用不應返還云云亦屬無據。又被告甲○○辯稱本件因原
    告違約在先，被告甲○○已沒收原告前已給付之價款作為違
    約金云云，惟依系爭不動產買賣契約第二十三條第（二）款
    之約定內容係：「買方違反…賣方得解除本契約並得沒收依
    房地總價款百分之二十計算之金額做為違約金…」，可知依
    該契約約定以已收價款作為違約金係以被告甲○○合法解除
    契約為前提，惟被告甲○○並無合法解約，業經本院認定如
    前所述，是其此等抗辯亦無理由。
七、從而，原告依解除契約回復原狀之法律關係請求被告甲○○
    給付給付原告4,874,464元及自96年7月18日起自清償日止按
    年息5%計算之利息，為有理由，應予准許。逾此部分之請求
    則屬無據，應予駁回。
八、原告與被告甲○○均陳明願供擔保，聲請宣告假執行及免為
    假執行，經核原告勝訴部分，於法並無不合，爰分別酌定相
    當之擔保金額宣告之；至原告其餘假執行之聲請，因該部分
    訴之駁回而失所依據，應併予駁回。
九、本案事證已臻明確，兩造其餘主張、陳述及所提之證據，經
    本院審酌後，認與判決結果不生影響，爰不一一論述，附此
    敘明。
十、訴訟費用負擔之依據：民事訴訟法第79條。
中    華    民    國    99    年    7     月     7    日
                  民事第三庭    法  官  郭美杏
以上正本係照原本作成
如對本判決上訴，須於判決送達後20日內向本院提出上訴狀
中    華    民    國    99    年    7     月     7    日
                                書記官  馮姿蓉

司法院資訊處製作；財團法人民間司法改革基金會備份。
